【裁判字號】    94,上訴,3307
【裁判日期】    950117
【裁判案由】    強盜等
【裁判全文】
臺灣高等法院刑事判決                94年度上訴字第3307號
上  訴  人
即  被  告  甲○○
                    （現於臺灣臺北監獄臺北分監執行中）
指定辯護人  法律扶助基金會林曜辰律師
上列上訴人因強盜等案件，不服臺灣板橋地方法院94年度訴字第
39號中華民國94年8 月22日第一審判決（起訴案號：臺灣板橋地
方法院檢察署93年度偵字第18196 號），提起上訴，本院判決如
下：
    主  文
上訴駁回。
    事  實
一、甲○○曾因施用第一級、第二級毒品案件，經臺灣板橋地方
    法院於92年4 月10日以92年度訴字第555 號判決分別判處有
    期徒刑六月、三月，應執行有期徒刑七月，如易科罰金以三
    百元折算一日，嗣於92年5 月8 日確定，甫於93年3 月1 日
    易科罰金執行完畢。猶不知悔改，於93年10月12日下午某時
    （起訴書誤載為93年10月17日14時30分許），在臺北縣板橋
    市○○路253 號前，因見乙○○坐在其車牌號碼QFI─591號
    之輕型機車上，認為乙○○欲竊取其上開機車，遂心生不滿
    ，即與真實姓名年籍不詳綽號「貢丸」之成年男子共同意圖
    為自己不法所有，基於強盜之犯意聯絡，由甲○○持雨傘一
    支毆打乙○○之手臂，並抓住乙○○之衣領，致本配戴在乙
    ○○頸部之金項鍊於雙方拉扯時斷裂掉落在地，甲○○旋指
    示綽號「貢丸」之男子撿取據為己有；「貢丸」繼而抓住乙
    ○○之衣領，將乙○○推向後方牆壁，甲○○則另抓住乙○
    ○之手，共同以此強暴之方法至使乙○○不能抗拒，再由甲
    ○○強行拿取乙○○手中皮夾內之現金新台幣（下同）2000
    元得手，其後甲○○即騎乘機車搭載「貢丸」離開現場。後
    「貢丸」將上開乙○○所有之金項鍊持往臺北縣板橋市○○
    路122 號「金鑽豐」銀樓變賣，得款供己花用。
二、案經臺北縣政府警察局板橋分局移送臺灣板橋地方法院檢察
    署檢察官偵查起訴。
    理  由
壹、證據能力部分
一、證人乙○○於警詢中所為之陳述
    乙○○於警詢時指述案發當時被告係夥同「貢丸」以雨傘與
    徒手之方式對其施以暴力行為，被告動手捏其脖子，致使其
    配戴之金項鍊因而斷裂掉落，被告並指使「貢丸」撿起金項
    鍊，且將其皮夾內之現金2000元取走等情（見93年度偵字第
    18196 號偵查卷第17頁反面），然其於原審審理到庭作證時
    稱：當時被告持雨傘打伊，伊不知道當時是被告或「貢丸」
    拉其胸襟，項鍊在拉扯中斷掉，是被告拿走或「貢丸」拿走
    伊不知道等語（見原審94年3 月30日審判筆錄即原審卷第72
    至78頁）；於本院審理中又證稱：「貢丸」來拉伊時，伊皮
    包掉落在地上，「貢丸」拿來起從裡面抽出2000元，其實伊
    是要告「貢丸」，不是要告被告；「貢丸」衝下來時，被告
    在他機車上，準備要載「貢丸」離開等語（本院卷第74頁）
    。是就案發經過之細節，證人乙○○在司法警察調查所為之
    陳述與審判中之證言存有相歧不符之情狀；然就證人乙○○
    上開警詢筆錄之記載及作成之外部情況以觀，該次警詢並無
    出於不正方法、證人亦未陳述非出於任意性等情事，且證人
    乙○○經原審於審理中提示其上開警詢筆錄，亦已陳明本件
    案發情形應如其警詢筆錄所言，其係因時間較久，記憶有模
    糊之處，因此於該日審判中作證所為之陳述方與先前之陳述
    有些許出入，自足認乙○○於司法警察官前所為之陳述具有
    較可信之特別情況，且為證明本件犯罪事實所必要，依照刑
    事訴訟法第159 條之2 之規定，應有證據能力。
二、證人乙○○於偵查中在檢察官面前具結所為之陳述，查無顯
    然不可信之情況，依刑事訴訟法第159 條之1 第2 項，得為
    證據。
貳、認定本案犯罪事實之證據及理由
一、訊據被告甲○○雖坦承其與「貢丸」均於案發時在場之事實
    ，惟否認有何強盜之犯行，辯稱：當天伊騎乘QFI─591號機
    車到臺北縣板橋市○○路253 號2 樓找朋友，機車停在樓下
    ，後來伊在樓上看到乙○○站在伊機車旁邊，機車座椅被掀
    起，伊以為乙○○要偷車，「貢丸」先衝下去跟乙○○拉扯
    ，伊跟著下去拿雨傘打乙○○，伊有看到「貢丸」拿走乙○
    ○的皮包，還從裡面抽出2000元，但伊沒有看到「貢丸」拿
    走乙○○的項鍊；「貢丸」衝下來時腳扭到，伊要載到他去
    敷腳云云。
二、惟查：
(一)上開犯罪事實，業據證人乙○○於原審審理中到庭具結證稱
    ：案發當天伊去臺北縣板橋市○○路找被告，伊坐在被告的
    機車上，被告誤會伊要偷騎機車，即持雨傘打伊，並說伊要
    偷他的機車。當天被告與「貢丸」均有抓伊，是被告先過來
    抓伊，伊掛在脖子上的金項鍊在拉扯中從衣服外面掉落，被
    告指示「貢丸」撿拾。被告還拿走伊皮包內之2000元，當時
    「貢丸」抓著伊之胸襟，伊無法反抗，伊並未同意被告取走
    2000元，事情發生後伊有去找被告，被告說該2000元乃要給
    「貢丸」敷腳。其被害之情形應如其警詢筆錄所言，偵訊中
    所陳大致上亦是當時之事實，其係因時間久遠，記憶不清，
    因此該日之證詞與先前之陳述有出入之處等語明確（見原審
    卷第72至78頁）；乙○○於偵查中亦具結證述：當天伊坐在
    被告之機車上等被告，被告拿著一支雨傘跑過來說伊偷他機
    車，然後即持雨傘打伊手臂，並用手抓伊衣領，使伊脖子上
    之金項鍊斷裂掉在地上，此時被告即叫「貢丸」撿起伊之項
    鍊。之後被告與「貢丸」均站在伊身前，「貢丸」先抓住伊
    衣領把伊推向後面牆壁，被告此時抓住伊之手，伊當時無法
    抗拒，被告即拿走伊皮夾，伊並未同意被告拿走現金2000元
    等情甚詳（見前開偵查卷第83頁）；於警詢中則指稱：案發
    當時被告係夥同「貢丸」以雨傘與徒手之方式對其施以暴力
    行為，並由被告動手捏其脖子，致使其配戴之金項鍊斷裂掉
    落，被告見狀即指使「貢丸」撿起項鍊，且將其皮夾內之現
    金2000元取走，由被告騎機車載「貢丸」一同離開等情，互
    核大致相符，雖證人乙○○就部分案發細節無法為先後完全
    精確無訛之陳述，惟其就此部分之差異亦已陳明係因時間久
    遠無法完整記憶之故，且其於警詢、偵查及原審審理中就被
    告與「貢丸」確有共同強盜之主要情節，均一致指證歷歷，
    而一般人對於事物之注意及觀察，本有其能力上之限制，且
    人類之記憶，常隨著時間之逝去而逐漸減損，自難以證人乙
    ○○之證詞有先後些微之差異遽認其所言不實。參以被告於
    偵查中曾坦承其當時與乙○○拉扯時，乙○○之金項鍊掉到
    地上，其未經乙○○之同意即取走金項鍊等語（偵查卷第60
    、61頁）；另於警詢中亦自白曾抓住乙○○衣領，並取走其
    金項鍊及皮夾內之現金2000元（偵查卷第15頁），復於本院
    亦供述：伊有拿雨傘打乙○○等語。均與證人乙○○前開所
    述相合，俱徵乙○○之證詞應非無據。至證人乙○○於本院
    審理中雖改稱：是「貢丸」來拉伊時，伊皮包掉落在地上，
    「貢丸」拿來起從裡面抽出2000元，其實伊是要告「貢丸」
    ，不是要告被告；「貢丸」衝下來時，「被告坐在機車上」
    準備要載「貢丸」離開云云（本院卷第74頁）。然，證人乙
    ○○當時既係因坐在被告所有之機車上遭被告誤解係要竊取
    機車，而遭被告及「貢丸」毆打，被告又如何能於「貢丸」
    衝下來時，即坐上機車？且此亦與被告於偵查中所辯稱：伊
    沒有叫「貢丸」拿（金項練），當天是「貢丸」和乙○○在
    拉扯，伊當時「人在樓上」云云（偵查卷第86頁）有間。由
    此，足見證人乙○○於本院審理中之供述純是事後迴護被告
    之詞，不足採為被告有利之證明。
(二)至就本件案發之確切時間，證人乙○○於警詢、偵查及原審
    審理中原均指稱係發生於93年10月17日下午2 時30分許，然
    觀諸卷附乙○○之臺灣高等法院前案紀錄表，乙○○自93年
    10月14日起因另案於臺灣臺北看守所羈押，迄本案94年8 月
    8 日言詞辯論終結時尚未出所，是乙○○自無於羈押期間內
    之93年10月17日在上開地點遭被告與「貢丸」強盜財物之可
    能。質諸被告係稱本件案發時間應為93年10月間下午，然究
    係何日已無法記憶（見原審卷第182 頁），惟經原審再度傳
    喚證人乙○○到庭，其結證稱：本案案發之確切時間應係93
    年10月12日下午，因發生時間即係伊於93年10月13日因搶奪
    案件為警逮捕之前一天，因此伊可確定日期，但究竟是下午
    何時發生之事伊已想不起來等語屬實（見原審卷第179 頁）
    ；又乙○○確係於93年10月13日上午9 時30分許，因另涉犯
    搶奪案件為警查獲之事實，復有臺灣板橋地方法院檢察署檢
    察官93年度偵字第16379 號起訴書及臺灣高等法院94年度上
    訴字第530 號判決附卷供參（附於原審卷第163至172頁），
    足見本案案發時間應係「93年10月12日下午」無訛，乙○○
    先前稱本件係發生於93年10月17日，應係其誤記日期所致。
    至證人乙○○於原審所稱：事情發生後2、3天，去找被告，
    被告才說2000元是要給「貢丸」敷腳等語（原審卷第75頁）
    ，固與其於93年10月13日上午9 時30日分即因搶奪案件遭警
    查獲後即經羈押之客觀事實不符，然證人乙○○於本院審理
    已陳明其於案發後確有打電話給被告，但時間已不記得等語
    （本院卷第73頁）。且佐以證人乙○○就本案遭強盜之時間
    ，前已有誤記日期之情況，已如上述，是本難期其對於事發
    後在何時、以何方式找被告乙節能有清楚之記憶。況，被告
    除否認有強盜之犯行外，對於其與「貢丸」在乙○○所指地
    點，與乙○○有所衝突並取走乙○○皮夾內之2000元等情並
    不爭執。則乙○○於事發後究於何時以何方式找被告欲索回
    2000元，容與本案之犯罪事實無關，亦無從依乙○○上開記
    憶有誤之證言，遽謂其指證不實。另，證人乙○○與被告本
    即相識，係朋友關係，已據證人乙○○於本院供證無訛（本
    院卷第73頁）。則其於遭被告強取財物後，因心有不甘，事
    後再向被告索還，衡情當不無可能；又男用皮夾如何放置亦
    屬個人之習慣，且因時地之不同，而為不同之處理，並不必
    然會放置在褲袋內。是被告之辯護人於本院辯護指稱：原審
    認定之案發時間與被害人（即證人）乙○○之供述相矛盾；
    若真有強盜之行為，焉有由被害人再回頭詢問被告財物花用
    狀況之常理；被害人之男用皮夾在案發時，一直是拿在手上
    ，實與常情不符云云，均無足取。
(三)被告雖自始否認有強盜之犯罪事實，惟其於警詢中先辯稱：
    伊當時在臺北縣板橋市○○路253 號小北百貨樓上，見乙○
    ○坐在伊的機車上，並用自備鑰匙準備啟動伊之機車，因此
    伊衝下樓抓起乙○○之衣領，拉扯間乙○○之金項鍊掉落，
    伊即將金項鍊取走，拿來抵償乙○○撬壞伊機車鎖頭之損失
    ，乙○○皮夾內之現金2000元則係乙○○表示欲供「貢丸」
    治療腳部扭傷所用（見前開偵查卷第14頁、第15頁）；在偵
    查中又改口辯稱：當天乃「貢丸」與乙○○拉扯，其當時人
    在樓上，項鍊是「貢丸」拿走的，現金2000元則是乙○○自
    行取出給「貢丸」的云云（見前開偵查卷第86頁）；於原審
    訊問及準備程序中則翻稱：因為乙○○偷伊機車，因此「貢
    丸」即搶乙○○之項鍊，伊當時只是在旁邊看而已，2000元
    乃乙○○自己拿出給「貢丸」作醫藥費（見原審卷第17頁、
    第50頁）；於原審審理期日復改稱：乙○○當時有拿2000元
    借伊，因其未償還乙○○，乙○○方告伊強盜罪云云（見原
    審卷第181頁）；於本院審理中又翻異稱：伊以為乙○○要
    偷車，「貢丸」先衝下去跟乙○○拉扯，伊跟著下去拿雨傘
    打乙○○，伊有看到「貢丸」拿走乙○○的皮包，還從裡面
    抽出2000元，但伊沒有看到「貢丸」拿走乙○○的項鍊云云
    （本院卷第80頁）。其辯解前後反覆不一，互為齟齬，已難
    憑信。而證人乙○○業於原審審理中已具結證稱：案發當天
    伊僅係單純坐在被告之機車上，並無其他如碰觸機車把手、
    啟動機車等動作，伊不知道本案發生時「貢丸」之腳有無受
    傷，被告與「貢丸」拿走其金項鍊及皮包內現金當場並未表
    示作何使用等語（見原審卷第76、77頁），與被告辯稱係乙
    ○○當天以自備鑰匙撬壞伊機車之鎖頭，伊才拿走其金項鍊
    用以抵償，現金2000元則係乙○○自行拿給「貢丸」做為醫
    藥費用等情亦均屬不符。雖就乙○○是否有以鑰匙啟動被告
    機車乙節，乙○○因利害關己，其此部分之證詞或有避重就
    輕之虞，固未可逕信。惟依被告所陳，乙○○倘有欲竊取其
    機車之情事，其豈有僅在一旁觀看，反由第三人即「貢丸」
    奪走乙○○金項鍊之理，「貢丸」既與乙○○發生拉扯並搶
    走其金項鍊，「貢丸」之腳傷復非乙○○所致，乙○○又豈
    會自願拿出現金2000元供「貢丸」治療腳傷，被告所辯均顯
    與常情有悖，殊難採信，乙○○證稱本案被告與「貢丸」未
    經其同意而共同強取其金項鍊及現金之情，應較與事實相符
    ，是被告與「貢丸」主觀上有為自己不法所有之意圖，甚為
    灼然。
(四)原審辯護人辯護意旨雖以乙○○之警詢筆錄係在93年11月10
    日下午作成，距其所稱案發時間93年10月12日相隔已有一月
    ，而依乙○○指訴，其本案所受損失並非輕微，其卻於案發
    後一個月方向警方報案，其指訴之真實性應值存疑等語。惟
    乙○○係於案發翌日即因其所涉搶奪案件為警查獲並嗣遭羈
    押，業經論敘如上，乙○○既另涉搶奪罪嫌，其唯恐自身之
    犯行遭查獲，未敢即時向警方報案，而於因搶奪案件經羈押
    後，其始向警方指訴被告之犯行，並由警員擇期在臺灣臺北
    看守所內對其進行詢問，與常情並無相違，尚難以乙○○警
    詢指訴時間上之延宕率認其所述不實。
(五)原審辯護人辯護意旨固以依證人乙○○之證詞，案發當時乙
    ○○尚未達到不能抗拒之情事，因認本件被告所為與強盜罪
    之構成要件有間等語。按強盜行為之構成，以實施強暴、脅
    迫或其他方法，至使不能抗拒而取他人所有物或使其交付為
    要件。又強盜罪之「不能抗拒」，係指行為人所為之強暴、
    脅迫等不法行為，就當時之具體事實予以客觀之判斷，足使
    被害人身體上或精神上達於不能或顯難抗拒之程度而言（最
    高法院91年度台上字第290號判決意旨可資參照）。本件係
    先由被告持雨傘毆打乙○○之手臂，並抓住乙○○之衣領，
    雙方拉扯中乙○○之金項鍊掉落在地，被告旋指示「貢丸」
    撿拾該項鍊，繼由「貢丸」抓住乙○○之衣領將之推向牆壁
    ，被告則另抓住乙○○手臂並取走其手上皮夾內之現金等經
    過，業經證人乙○○指證如前，由此觀之，乙○○既已被逼
    至牆邊，且衣領與手臂分遭被告、「貢丸」箝制，其就被告
    強行取走其手上皮夾內現金之舉，實無抗拒之能力，其於本
    院審理中證稱當時貢丸抓著其胸襟，其無法反抗乙情，應可
    採信。至乙○○之金項鍊乃在先前其與被告拉扯時斷裂，並
    由「貢丸」從地上撿拾，當時被告與乙○○既仍有拉扯動作
    ，辯護意旨稱乙○○斯時客觀上未達不能抗拒之程度，固非
    無可取，然由被告自始即持雨傘毆打乙○○，於乙○○金項
    鍊掉落後復立即示意「貢丸」撿取之，嗣與「貢丸」一同緊
    抓乙○○，壓制其反抗能力並取走現金2000元等情狀以觀，
    被告與「貢丸」自始顯即有恃二人力量之優勢，共同以強暴
    方式強盜乙○○財物之故意，縱「貢丸」拾起金項鍊之時，
    乙○○客觀上尚非處於不能抗拒之情狀，惟被告與「貢丸」
    其時已經著手於強盜犯行之實施，且其後乙○○確因被告、
    「貢丸」以強暴方式而喪失抗拒能力並遭被告取走現金，被
    告與「貢丸」之行為確已達到強盜之程度，被告與「貢丸」
    取走乙○○金項鍊之舉，自亦應包括於該強盜行為之內予以
    評價。
(六)另公訴意旨雖認被告與「貢丸」共同強盜乙○○之財物後，
    係由被告於案發翌日將乙○○之金項鍊持往金鑽豐銀樓變賣
    ，得款4300元供己花用。惟公訴意旨此部分所指，無非以被
    告警詢中自白為唯一論據，訊據被告則堅決否認有上開持金
    項鍊變賣之行為，而前開銀樓負責人林麗華於警方調查時拒
    不配合製作筆錄（詳偵查卷第15頁），經原審傳喚亦未到庭
    （原審卷第123、126頁），無從以其證詞加以證實，遍查卷
    內亦無相關變賣或典當之資料可供參酌，是本件除被告警詢
    之自白外，實無其他客觀事證擔保被告該自白之真實性，此
    部分應作有利於被告之認定，認係「貢丸」而非被告持乙○
    ○之金項鍊前去變賣。然此部分仍不影響被告共同強盜之犯
    罪事實之成立，併此敘明。
(七)綜上所述，被告上開共同強盜之犯罪事實，事證明確，堪可
    認定。
、論罪之理由：
一、核被告所為，係犯刑法第328 條第1 項之普通強盜罪。被告
    與綽號「貢丸」之男子就前開強盜犯行，有犯意之聯絡與行
    為之分擔，應論以共同正犯。
二、又被告有事實欄所載犯罪科刑執行情形，有臺灣高等法院被
    告前案紀錄表在卷為據，其於有期徒刑執行完畢後五年內，
    再犯本件有期徒刑以上之強盜罪，為累犯，依刑法第47條之
    規定加重其刑。
肆、上訴駁回之理由；
一、原審認被告犯強盜罪之事實明確，適用刑法第328 條第1 項
    、第47條規定，並審酌被告之素行、犯罪之動機、目的、手
    段、犯後之態度等一切情狀，就被告所犯強盜罪量處有期徒
    刑五年四月，核其認事用法並無違誤，量刑亦稱妥適，應予
    維持。
二、被告猶依上開辯解執為上訴理由而指摘原判決不當，為無理
    由，應予駁回。
伍、至被告所犯賭博罪，經原審判處罰金三百元部分，被告提起
    上訴後，業於94年11月3 日撤回上訴而告確定，附此說明。
據上論斷，應依刑事訴訟法第368 條判決如主文。
本案經檢察官呂光華到庭執行職務。
中    華    民    國    95    年    1     月    17    日
                  刑事第二十庭審判長法  官  陳貽男
                                    法  官  高明哲
                                    法  官  許仕楓
以上正本證明與原本無異。
如不服本判決，應於收受送達後十日內向本院提出上訴書狀，其
未敘述上訴之理由者，並得於提起上訴後十日內向本院補提理由
書狀（均須按他造當事人之人數附繕本）。
                                    書記官  劉貞達
中    華    民    國    95    年    1     月    19    日
附錄本案論罪科刑法條全文
刑法第328 條第1 項：
意圖為自己或第三人不法之所有，以強暴、脅迫、藥劑、催眠術
或他法，至使不能抗拒，而取他人之物或使其交付者，為強盜罪
，處五年以上有期徒刑。


司法院資訊處製作；財團法人民間司法改革基金會備份。
